【裁判字號】    91,訴,3259
【裁判日期】    920418
【裁判案由】    確認抵押債權不存在等
【裁判全文】
臺灣高雄地方法院民事判決  九十一年度訴字第三二五九號
    原      告  華僑商業銀行股份有限公司仁德分公司
?
    法定代理人  丁○○
    訴訟代理人  己○○
                戊○○
                丙○○
    被      告  乙○○
    被      告  庚○○
    被      告  甲○○
    訴訟代理人  黃金瑞律師
右當事人間確認抵押債權不存在等事件，本院判決如左：
    主    文
確認被告乙○○分別與甲○○、庚○○間於民國九十年十月十八日就附表一所示不動
產設定新台幣貳佰萬元整；暨於民國九十年十月二十二日就附表二所示不動產設定新
台幣壹佰參拾萬元整及新台幣壹佰伍拾萬元整之抵押權及該抵押權所擔保之債權不存
在。
被告等就附表一、二所示不動產於民國九十年十月十八日所為新台幣貳佰萬元整及民
國九十年十月二十二日所為新台幣壹佰參拾萬元整及新台幣壹佰伍拾萬元整之抵押權
設定登記應予塗銷。
確認被告乙○○與甲○○間於民國九十年十一月二日就附表一所示不動產所為贈與及
所有權移轉之契約行為無效。
被告乙○○與甲○○間於民國九十年十一月十三日就附表一所示不動產所為所有權移
轉登記，並應予塗銷。
訴訟費用由被告連帶負擔。
原告假執行之聲請駁回。
    事實與理由
一、原告起訴主張：
１、被告為訴外人喬盟金屬有限公司﹝以下簡稱喬盟公司﹞之連帶保證人於民國八十
    三年七月二十五日向原告借款，第三人喬盟公司於九十年十月十五日發生退票，
    積欠原告本金新台幣壹仟參佰萬零伍仟貳佰捌拾玖元整及其利息及違約金等。被
    告乙○○既為連帶保證人，亦應負連帶清償責任。詎被告乙○○為脫產將其名下
    如附表所示之不動產，分別於九十年十月十八日就附表一所示不動產設定新台幣
    貳佰萬元整抵押權予被告甲○○；於九十年十月二十二日將附表二所示不動產設
    定新台幣壹佰參拾萬元整及新台幣壹佰伍拾萬元整抵押權予被告庚○○；並於九
    十年十一月十三日就附表一所示不動產贈與移轉登記為被告甲○○所有。被告乙○○與被告甲○○、庚○○間所為借款之債權行為及抵押權設定之物權行為，均
    屬為協助被告乙○○脫產所為通謀虛偽意思表示，該等借款及抵押權設定登記之
    契約，均屬虛偽而自始無效，依該契約所為之抵押權設定登記自亦應失所附麗，
    依民法第二四二條規定或侵權行為法則，代位或逕行請求判決先位聲明，除假執
    行之金額外餘如主文所示。
２、如原告先位聲明無理由，然被告等所為前開脫產行為，顯已害及原告之債權，是
    原告自得依民法第二四四條之規定，訴請撤銷被告等就系爭不動產所為設定抵押
    權之契約行為，並請求塗銷該抵押權之設定登記。又被告乙○○與被告甲○○於
    九十年十一月十三日就附表一之不動產所為之所有權移轉登記其原因為『贈與』
    ，係無償行為。依民法第四百四十二條第一項被告乙○○就附表一所示不動產無
    償贈與被告甲○○，顯已害及原告之債權，原告自得訴請被告撤銷其就附表一所
    示不動產所為之贈與及所有權移轉登記之債權行為，並請求被告等塗銷該所有權
    移轉登記。爰請求判決備位聲明：〈一〉、被告乙○○分別與甲○○、庚○○間
    於民國九十年十月十八日就附表一所示不動產設定新台幣貳佰萬元整；暨民國九
    十年十月二十二日就附表二所示不動產所設定新台幣壹佰參拾萬元整及新台幣壹
    佰伍拾萬元整抵押權設定之法律行為應予撤銷，其於同日所為之抵押權設定登記
    ，並應予塗銷。〈二〉、願供擔保，請准宣告假執行。〈三〉、訴訟費用由被告
    等連帶負擔。
二、被告則以：被告乙○○身體殘障，獨自無謀生能力而接受其胞弟、胞妹（被告甲○○、庚○○）以無利息借貸方式長期支助被告生活，並於八十、八十一年間被
    告乙○○動手術時，由被告甲○○、庚○○分別為被告乙○○支付醫藥費三十萬
    元及四十一萬元。被告乙○○事後以設定抵押權方式確保甲○○、庚○○長期支
    助之借款債權，並藉贈與方式將其不動產移轉債權人以資清償，並非通謀虛偽為
    脫產行為，亦非無償之贈與行為，爰請求判決駁回原告之訴及假執行之聲請，訴
    訟費用由原告負擔，如受不利判決，願供擔保免為假執行。
三、原告主張被告為喬盟公司連帶保證人，積欠原告本金壹仟參佰萬零伍仟貳佰捌拾
    玖元整及其利息及違約金，又於該公司跳票及原告訴訟追償中之
    九十年十月十八日就附表一所示不動產設定新台幣貳佰萬元整抵押權予被告甲○○；於九十年十月二十二日將附表二所示不動產設定新台幣壹佰參拾萬元整及新
    台幣壹佰伍拾萬元整抵押權予被告庚○○；並於九十年十一月十三日就附表一所
    示不動產贈與移轉登記為被告甲○○所有之事實，業據其提出：保證書乙份、土
    地謄本各乙份、借據、授信約定書、開發國內信用狀暨融資契約書、信用狀、國
    內信用狀匯票已墊款通知書各乙份、被告歸戶財產查詢清單乙份、被告所得資料
    清單一份為證，台南地方法院九十一年度重訴字第五四四號民事確定判決乙份，
    為證，並為被告所不爭執，自堪信為真實。
四、被告對原告之前揭所主張之事實不爭執，惟以前揭情詞置辯。是本件關鍵乃在於
    被告間所為抵押權設定及所有權移轉是否為通謀虛偽所為？若非虛偽則是否符合
    民法第二百四十四條第一項詐害債權得撤銷之要件。以下即說明本院判斷之理由
    ：
１、被告甲○○、庚○○主張自七十八年元月起至九十年十月止，係以無息借貸方式
    支付各項金額，被告甲○○、庚○○指出無息借出二百零三萬元（含醫藥費重仁
    骨科十八萬元、阮綜合外科十二萬元）及二百八十二萬元（含醫藥費重仁骨科二
    十五萬元、阮綜合外科十六萬元），期間長達十二年又十月（即一五四月），其
    借貸關係雖據被告甲○○、庚○○提出帳簿二本為證，然此為原告所否認，金錢
    借貸契約應以金錢交付為要件，欲主張金錢借貸成立者應舉證證明有金錢交付之
    事實，惟被告卻未能舉證加以證明。被告二人所提出之帳簿雖載有各筆數字，然
    所提出之帳簿為一般筆記本，紙張甚新根本不可能已存放十二年之久，況經本院
    進一步追問，被告庚○○亦已承認借錢紀錄是後來才一起寫的，並不是於被告乙○○借錢時逐筆由被告乙○○簽寫〈見九十二年三月十日筆錄〉，顯見該帳簿是
    事後臨訟勾串所製作提出，不足採信。更何況細閱該本帳簿之內記載，餘庚○○
    之帳簿中載有八十年八月三十日及九月二十一日被告乙○○分別向伊借款二十五
    萬及十六萬元，然對照被告乙○○所提出重仁骨科及阮綜合外科醫院之診斷證明
    書記載，被告乙○○八十年八月三十至十月十八均在重仁骨科醫院住院，八十一
    年九月至十一月始在阮綜合醫院住院，竟然在重仁骨科住院期間即有向被告庚○○借款十六萬元支付阮綜合一月醫藥費之記載，益見其提出帳簿證明有借貸關係
    存在之不實。
２、被告乙○○於除於七十一年十月八日分割繼承路竹鄉○○段地號五六九、五六九
    之一、五六九之二、五六九之三等四筆土地（持分十二分之一）外，分別於七十
    年二月二日購買路竹鄉○○段地號一○四之一，五百六十平方公尺、一一七之一
    二０四七平方公尺等二筆土地，七十年四月二十二日購買路竹鄉○○段地號六○○之一，一三七平方公尺等一筆土地，於七十九年六月十二日購買仁德鄉○○段
    地號八八一、八九○，分別為一五九一及一０六二平方公尺等二筆土地，此有被
    告乙○○財產總歸戶資料一份在卷可稽。被告身體雖然殘障但擁有多筆土地且面
    積甚大，顯見其資力豐厚，如何還需要要向名下並無不動產之庚○○或甲○○借
    貸？
３、被告乙○○在路竹鄉農會及岡山郵局，八十九年及九十年均有高額之利息所得（
    八十九年合計有二八、五一一元，九十年增加至三九、七三六元），推算其當年
    度之存款積數最少應有六、七十萬元以上，經本院向路竹鄉農會及岡山郵局函查
    被告乙○○八十九及九十年度存款紀錄，被告乙○○之帳戶內卻經常維持大量存
    款，在郵局並有定期存單七十萬元，此有該農會及郵局之存提款證明各一份在卷
    可稽。而被告甲○○、庚○○之所得則反而低於被告乙○○之所得甚多，故被告
    等謂被告乙○○無謀生能力，故由被告庚○○及甲○○借支度日等情，顯非事實
４、被告乙○○已無父母、無配偶、無子女，故即使被告乙○○無謀生能力，不能維
    持生活，被告甲○○、庚○○即為其扶養義務人，是被告甲○○及庚○○自應履
    行其扶養之義務。是本件倘被告甲○○及庚○○確曾資助被告乙○○之生活所需
    ，充其量僅係履行其法定扶養義務而已，何有借貸關係存在之餘地。況依民法第
    一一三八條規定，被告甲○○、庚○○即為被告乙○○之法定繼承人，其等於日
    後乙○○過世時，原即可繼承其所有之財產，何須就不動產先設定抵押權，再以
    贈與移轉所有權之方式，確保債權，被告所辯，顯與常情不符。
５、以設定抵押權及移轉不動產之時間觀之：原告九十一年十月九日於台南地方法院
    完成言詞辯論，並於九十一年十月十一日判決﹝台灣台南地方法院九十一年度重
    訴字第五四四號﹞，第三人喬盟公司於九十年十月十五日發生退票，被告乙○○
    於民國九十年十月十八日就附表一所示不動產設定貳佰萬元整抵押權予被告甲○○；於九十年十月二十二日將附表二所示不動產設定壹佰參拾萬元及壹佰伍拾萬
    元抵押權予被告庚○○；並於九十年十一月十三日就附表一所示不動產贈與移轉
    登記為被告甲○○所有。被告一連串動作均在原告確定對被告之債權後所時間相
    隔甚近，若係為抵債，時間上焉有如此接近與湊巧之理，被告間所為其脫產之意
    圖明顯，乃可認定。
五、綜上所述被告被告乙○○與被告甲○○、庚○○間所為借款之債權行為及抵押權
    設定之物權行為，以及被告乙○○就附表所示不動產之贈與行為與移轉登記，均
    為被告甲○○與庚○○與被告乙○○脫產所為通謀虛偽意思表示，該等借款及抵
    押權設定登記，以及贈與及移轉登記之契約，既均屬虛偽而自始無效，依該契約
    所為之抵押權設定登記與移轉登記自亦應失所附麗。據此，被告乙○○原得請求
    確認該債權及擔保該債權所設定之抵押權不存在，並請求塗銷抵押權之設定登記
    ，而原告既為被告乙○○之債權人，被告乙○○迄未清償前開之債務，又怠於行
    使上開權利，原告為保全債權計，依民法第二四二條規定代位請求：〈一〉、確
    認被告乙○○分別與甲○○、庚○○間於民國九十年十月十八日就附表一所示不
    動產設定新台幣貳佰萬元整；暨於民國九十年十月二十二日就附表二所示不動產
    設定新台幣壹佰參拾萬元整及新台幣壹佰伍拾萬元整之抵、押權及該抵押權所擔
    保之債權不存在。〈二〉、被告等就附表一、二所示不動產於民國九十年十月十
    八日所為新台幣貳佰萬元整及民國九十年十月二十二日所為新台幣壹佰參拾萬元
    整及新台幣壹佰伍拾萬元整之抵押權設定登記應予塗銷。〈三〉、確認被告乙○○與甲○○間於民國九十年十一月二日就附表一所示不動產所為贈與及所有權移
    轉之契約行為無效。〈四〉、被告乙○○與甲○○間於民國九十年十一月十三日
    就附表一所示不動產所為所有權移轉登記，並應予塗銷；為有理由，應予准許。
六、本件兩造聲明願供擔保，聲請宣告假執行或免為假執行，然查本件判決係命被告
    為一定意思表示之判決，依強制執行法第一百三十條應俟判決確定後始得為之，
    ，性質上不許假執行，原告聲請假執行於法不合應予駁回。原告假執行既經駁回
    ，被告即無供擔保免為假執行之必要，乃附此敘明。
七、本件事證已明，原告之備位聲明及兩造其餘主張或陳述，於本件判決結果並無影
    響，爰不一一論述。
八、結論：原告之訴為有理由，依民事訴訟法第八十五條第二項，判決如主文。
中      華      民      國    九十二    年      四      月    十八    日
                              臺灣高雄地方法院民事第二庭
~B法      官  陳樹村
右為正本係照原本作成。
如不服本判決，應於送達後廿日內，向本院提出上訴狀並表明上訴理由，如於本判決
宣示後送達前提起上訴者，應於判決送達後十日內補提上訴理由書（須附繕本）。
中      華      民      國    九十二    年      四      月     十八     日
~B法院書記官  王壹理


司法院資訊處製作；財團法人民間司法改革基金會備份。
